【裁判字號】    89,上訴,1699
【裁判日期】    890815
【裁判案由】    偽造文書
【裁判全文】
臺灣高等法院臺中分院刑事判決              民國八十九年度上訴字第一六九九號
    上  訴  人
    即  被  告  辛○○
    選任辯護人  趙建興  律師
    上  訴  人
    即  被  告  乙○○  男  六.
                        住台中.
                        身分證.
右上訴人等因偽造文書案件，不服臺灣臺中地方法院中華民國八十九年八月十五日第
一審判決（民國八十八年度自字第一四一七號，移送案號：臺灣臺中地方法院檢察署
民國八十八年度偵字第一四○二六號），提起上訴，本院判決如左：
    主      文
上訴駁回。
辛○○緩刑肆年。
    事      實
一、辛○○在台中縣龍井鄉○○村○○路○段一四號開設代書事務所，從事土地登記
    代理人之業務，其於民國（下同）八十二年三月間，受戊○○月母姚蔡絨之委
    託，為戊○○之父姚來發（於八十一年六月一日死亡）所有坐落臺中縣龍井鄉○○○段水師寮小段七二地號，面積○‧○八五八公頃，權利範圍十分之一之土地
    ，及其上建物即門牌臺中縣龍井鄉○○村○○路水師寮巷一九號（稅籍號碼：0
    00000000000），台式土造平房，面積二九九平方公尺，權利範圍二
    分之一等遺產，辦理繼承登記。辛○○於承辦該業務時，發現姚來發另有坐落臺
    中縣龍井鄉○○○段水師寮小段三之一（面積五‧三五四九公頃）、三之九（面
    積六‧三六七五公頃）、三之十一（面積三‧四八八四公頃）、五之一（面積○
    ‧二九七七公頃）、五之四（面積○‧○○九三公頃）、五五之四（面積三‧九
    九八○公頃）、五五之五（面積一‧九八一九公頃）、同段水裡社小段三九一之
    一（面積三‧五九○七公頃）等地號之八筆土地，權利範圍各八五分之一之遺產
    ，辛○○明知姚來發、戊○○均未將上開八筆土地出賣予乙○○，竟於辦妥繼承
    登記予戊○○後，與乙○○基於共同犯意之聯絡，於八十二年四月二十二日，在
    臺中縣龍井鄉○○村○○路○段一四號，盜用戊○○之印鑑章，偽造土地買賣所
    有權移轉契約書、土地登記申請書等私文書，並於同年月三十日，辛○○利用其
    不知情之媳婦蒲嬋娟，行使上開契約書、申請書，持向臺中縣清水地政事務所，
    辦理由戊○○將上開八筆土地應有部分出賣予乙○○之所有權移轉登記，使該地
    政事務所不知情之承辦人員，在土地登記簿上為不實之登載，將前揭八筆土地之
    應有部分各八五分之一登記為乙○○所有，足以生損害於地政機關土地登記管理
    之正確性及戊○○。
二、案經自訴人戊○○向原審法院提起自訴及臺灣台中地方法院檢察署就同一案件移
    送原審併為審理。
    理      由
一、訊據上訴人即被告（以下簡稱被告）辛○○坦承受姚蔡絨之委託，辦理姚來發
    之遺產繼承登記；被告辛○○、乙○○並坦承曾將自訴人戊○○因繼承登記所有
    之前揭坐落台中縣龍井鄉○○○段水師寮小段三之一、三之九、三之十一、五之
    一、五之四、五五之四、五五之五、同段水裡社小段三九一之一地號等八筆土地
    ，應有部分各八五分之一，以買賣為由，移轉登記予被告乙○○等事實，惟均矢
    口否認有何犯行，被告辛○○辯稱：辦理遺產繼承登記時，發現姚來發另遺有八
    筆土地，經告知姚蔡絨後，姚蔡絨乃帶同乙○○前來，稱該等土地已出賣予
    乙○○，再委託其辦理將此部分之土地所有權移轉登記予乙○○云云；被告乙○○則辯稱：約於二十四年前，以新臺幣（下同）二千元向自訴人之父親姚來發購
    得該等林地，姚蔡絨稱要過戶給渠，才帶渠至辛○○代書事務所辦理相關手續
    云云。經查：
  (一)右揭犯罪事實，業據自訴人戊○○指訴綦詳，並有臺中縣清水地政事務所八十二
    年四月十三日登記收件第八一三○號分割繼承所有權移轉登記、八十二年四月三
    十日登記收件第九七二五號買賣所有權移轉登記案卷影本各一冊、土地所有權狀
    、土地登記簿謄本、戶籍謄本等在卷可憑（見移併偵查卷第一九至四○、六二至
    六八、八三至八九、一五一至一八三頁）。被告等雖辯稱係姚蔡絨帶乙○○到
    辛○○處同意將上開土地所有權移轉登記予被告乙○○云云，然證人姚蔡絨於
    原審審理時證述，只委託蔡代書辦理過戶繼承之事，沒有帶乙○○至辛○○處云
    云（見原審一卷第八八頁反面、第八十九頁），況被告等亦未能提出姚蔡絨帶
    同被告乙○○到被告處辦理右開八筆土地買賣登記之具體事實，以供調查，被告
    等所辯此情，尚難採信。
  (二)證人姚清續於原審審理時證述：右開八筆土地以前是山林地，作柴山用，是給村
    子裡的人砍柴回來煮飯用，當（永和宮）神明生日時，才由持分之共有人繳交丁
    錢，共同來作野台戲慶祝；及伊父親和伊叔父姚來發將木材各以二千元賣給他（
    指被告乙○○）砍柴使用，並照顧山，不要被人偷砍，沒有將土地賣給他云云（
    見原審一卷第八八頁），且參以上開八筆土地姚來發之應有部分，依六十四年土
    地公告現值計算，合計達五萬二千五百零八元，有地價謄本八份在卷可憑，姚來
    發豈有僅以二千元之低價，即將之出賣予被告乙○○之理，足徵被告乙○○辯稱
    以二千元向姚來發買受上開土地，應非真實。況經原審法院囑託法務部調查局對
    自訴人、姚蔡絨、被告辛○○、乙○○進行測謊結果：(一)辛○○稱：(1)姚蔡
    絨有與乙○○同赴渠處並委託渠辦理系爭土地過戶事宜，(2)戊○○有表示同意將
    系爭土地辦理移轉予乙○○，(3)渠沒有與乙○○共謀擅自辦理所有權移轉登記，
    經測試均呈情緒波動反應，應係說謊。(二)戊○○稱：(1)姚蔡絨沒有委請辛○○
    辦理系爭土地過戶予乙○○，(2)渠不曾同意將系爭土地辦理移轉予乙○○，(3)渠
    父並沒有將系爭土地讓售予乙○○，經測試均無情緒波動反應，應未說謊。(三)乙○○不識字，教育程度低落，經數度說明測試方式仍無法充分理解題目內容，不
    宜進行測謊。(四)姚蔡絨年邁，生理狀況不佳，不宜進行測謊。有該局八十九年
    六月三十日陸(三)字第八九○四一○三六號鑑定通知書在卷可憑。此測謊鑑定係
    對爭訟二造同時為之，並非僅對被告單方面施測，雖姚蔡絨與被告乙○○部分
    ，由於生理或智識等因素，無法施測，惟自訴人與被告辛○○部分之鑑測結果，
    均對被告二人不利，核屬一致，是該測謊之結果應屬正確可採，被告二人確係未
    經姚蔡絨及自訴人之同意，共謀將上開八筆土地之應有部分，以買賣為由，移
    轉登記予被告乙○○無疑。
  (三)證人丁○○於本院審理時證稱：水師寮土地為永和宮之公山，永和宮每年農曆九
    月二十五日要做戲，所以向這山有掛名的人收丁錢，公山係以十七人掛名登記云
    云（見本院卷第六十八頁背面），且據被告辛○○所提出之土地共有證亦載明：
    「右列土地（指右開系爭八筆土地）計二百十一丁共有之物，：：：凡地上收成
    之金錢為永和宮修繕及祭祀油香費，如有餘金照有份以丁數公平配與。」，「此
    土地永為存公，所有收支事項代表者十七名公平辦理，各有份人等永不得言及追
    加其有權之事。」有該土地共有證一份附卷可稽（見本院卷第五十一頁），另證
    人甲○○亦證稱：「土地係永和宮的，以十七人為首做代表登記，此筆土地若讓
    與別人，則受讓人需繳丁錢。」（見本院卷第六十九頁），及證人己○○所證：
    「不清楚有賣土地之事（即姚來發賣土地予被告乙○○之事），但有賣他（指乙○○）砍柴的權利。」，「丁錢由乙○○繳交。」（見本院卷第六十七、六十八
    頁），可見右開八筆土地係台中縣龍井鄉永和宮公地，而其中應有部分八五之一
    雖登記為自訴人之父姚來發所有，惟共有人僅有使用收益之權利（即砍柴之收益
    權），並有向永和宮繳交丁錢之義務，則被告乙○○所稱，自訴人之父姚來發以
    二千元之代價讓與被告乙○○系爭八筆土地，應係讓與土地之使用收益權利，而
    該永和宮則改向被告乙○○收取丁錢，從而自訴人之父姚來發並非出售右開系爭
    土地應有部分之所有權，至為顯然。
  (四)證人己○○、丁○○、甲○○於本院審理時雖另證稱，姚來發將上開八筆土地出
    賣予被告乙○○。惟證人己○○係證稱，買賣之事伊未看見是於近這個月時聽鄰
    居乙○○說的，及伊公公將土地贈與給乙○○之事，是伊嫁過來伊公公告訴伊云
    云，證人丁○○係證稱，伊不清楚永和宮之公山做何用，二十幾年前做過（永和
    宮祭祀之）「頭家」，負責收丁錢交「爐主」，渠二十年前向他（姚來發）收丁
    錢，他告訴渠地以二千元賣予乙○○，叫渠向乙○○收丁錢云云，證人甲○○係
    證稱，姚來發將土地賣予乙○○時，伊不知道，因姚來發事後未交丁錢，才知他
    已將土地賣予別人云云（見本院卷第六十八、六十九頁），皆非上開證人親自目
    睹買賣事宜，屬傳聞之詞，且參諸上開所述上開(三)所示）亦非能證明係出售土地
    應有部分，自無從為被告乙○○有利之認定。
  (五)證人丙○○於本院審理中雖證稱，姚來發之妻姚蔡絨至伊家（即被告乙○○家
    ）告訴我們，土地已賣給我們，叫我們趕快去登記。」等語（見本院卷第七○頁
    ），惟為自訴人所堅決否認，且據被告乙○○所稱，自訴人之父姚來發係於六十
    四年間出售右開土地，而姚來發係八十一年六月一日死亡，相距已有十七年，並
    未辦理所有權移轉登記，迄八十二年四月廿二日，即姚來發死亡後近一年，始由
    姚來發之妻催促乙○○辦理系爭土地所有權移轉登記，顯有違常情，況該證人丙○○為被告乙○○之媳，所為有利於被告等之證言，難免偏頗，亦不足為被告等
    有利之認定。
  (六)按土地買賣為個人重要財產之處分，均訂有買賣契約書，作為交付價金或移轉土
    地所有權之憑據，據被告辛○○於本院自承，經辦土地代書業務已有四十餘年，
    對此情應甚為明瞭，而被告乙○○與自訴人之父姚來發有關本件之土地買賣事，
    並無任何書面憑據，且已逾時十八年，難免有爭議，被告辛○○於受託辦理此所
    有權移轉登記時，應訊明清楚並補具書面文件，以杜糾葛，其竟捨此途徑，於自
    訴人委託其辦理遺產移轉登記時，併為被告乙○○辦理本件之系爭土地之所有權
    移轉登記，自難認與被告乙○○無共犯本案行為之犯意。
  (七)被告辛○○辦理將戊○○所有上開八筆土地之所有權移轉登記予被告乙○○，係
    由其媳婦蒲嬋娟代理向清水地政事務所提出申請，有土地登記申請書影本附卷可
    稽（見移併偵查卷第六二頁），而蒲嬋娟於偵查時供述，案件均是渠公公處理，
    渠有幫忙渠公公送件，對案情渠均不了解，渠不會代書業務云云（見同上偵查卷
    第九二頁背面）。準此，被告等基於共同犯罪意思，而由被告辛○○利用不知情
    之蒲嬋娟，行使偽造土地買賣所有權移轉契約書及土地登記申請書，持向台中縣
    清水地政事務所，辦理由戊○○將上開八筆土地出賣予乙○○之所有權移轉登記
    ，使該地政事務所不知情之承辦人員，在土地登記簿上為不實之登載，將前揭八
    筆土地之應有部分各八五分之一登記為乙○○所有，足以生損害於地政機關土地
    登記管理之正確性及戊○○。
  (八)綜上，被告辛○○、乙○○偽造文書之罪證已臻明確，彼等二人所辯係畏罪卸責
    之詞，委無可取，彼等之犯行均堪認定。
二、核被告二人所為，均係犯刑法第二百十六條、第二百十條行使偽造私文書及同法
    第二百十四條使公務員登載不實等罪。被告等盜用印章係偽造私文書之部分行為
    ，為偽造之行為所吸收；其偽造私文書後復持以行使，偽造之低度行為亦為行使
    之高度行為所吸收，均不另論罪。被告辛○○、乙○○有犯意聯絡及行為分擔，
    為共同正犯。其利用不知情之蒲嬋娟犯罪，為間接正犯。所犯上開行使偽造私文
    書及使公務員登載不實二罪間，有方法結果之牽連關係，應從一重之行使偽造私
    文書罪論處。原審適用刑法第二十八條、第二百十六條、第二百十條、第二百十
    四條、第五十五條，罰金罰鍰提高標準條例第一條前段，審酌被告等犯罪動機、
    目的、手段、犯罪所生之損害非小及否認犯罪，犯後態度不佳等一切情狀，量處
    被告等各有期徒刑一年二月，經核其認事用法，均無違誤，量刑亦稱妥適，被告
    等上訴意旨，否認犯罪，指摘原判決不當，為無理由，均應予駁回。
三、末查被告辛○○未曾受有期徒刑以上刑之宣告，有台灣高等法院被告全國前案紀
    錄表附卷可稽，年已屆七十歲，從事代書業務逾四十年，因本件土地事宜涉及刑
    責，雖不直承犯罪，但已有愧疚悔悟之意，本院認其經此偵審程序之教訓，應知
    警惕，而無再犯之虞，其刑之宣告，以暫不執行為適當，爰就被告辛○○部分併
    諭知緩刑四年，以資惕勵。
四、據上論斷，應依刑事訴訟法第三百六十八條、刑法第七十四條第一款，判決如主
    文。本案經檢察官庚○○到庭執行職務。
中      華      民      國    九  十      年     一       月    卅一    日
                              臺灣高等法院臺中分院刑事第一庭
                                    審判長法  官  陳  紀  綱
                                          法  官  蕭  錦  鍾
                                          法  官  陳  登  源
右正本證明與原本無異。
如不服本判決應於收受送達後十日內向本院提出上訴書狀，其未敘述上訴之理由者並
得於提起上訴後十日內向本院補提理由書（均須按他造當事人之人數附繕本）。
                                          書記官  林  桂  鳳
中      華      民      國    九  十      年     二       月    二      日
附錄論罪科刑之法條：
刑法第二百十六條：行使第二百十條至第二百十五條之文書者，依偽造、變造文書或
登載不實事項或使登載不實事項之規定處斷。
刑法第二百十條：偽造、變造私文書，足以生損害於公眾或他人者，處五年以下有期
徒刑。
                                                                        Ｋ


司法院資訊處製作；財團法人民間司法改革基金會備份。
